【裁判字號】    95,簡上,562
【裁判日期】    970820
【裁判案由】    確認本票債權不存在
【裁判全文】
臺灣臺北地方法院民事判決             95年度簡上字第562號
上  訴  人  甲○○
訴訟代理人  黃啟逢律師
被上訴人    寰辰資產管理股份有限公司
法定代理人  丁○○
訴訟代理人  己○○
            乙○○
            戊○○
上列當事人間請求確認本票債權不存在事件，上訴人對於中華民
國95年8月31日臺灣臺北地方法院臺北簡易庭95年度北簡字第150
33號第一審判決提起上訴，本院於民國97年8月6日言詞辯論終結
，判決如下：
    主  文
上訴駁回。
第二審訴訟費用由上訴人負擔。
    事實及理由
一、按訴訟繫屬中為訴訟標的之法律關係雖移轉於第三人，於訴
    訟無影響。該第三人如經訴訟之他造同意，即得代當事人承
    當訴訟，此觀民事訴訟法第254條規定自明。本件執有以上
    訴人及訴外人丙○○、李明修為共同發票人，發票日為民國
    88年4月1日、票面金額新台幣（下同）35萬元、免除作成拒
    絕證書、未載到期日之本票（下稱系爭本票）者原為奇異資
    融股份有限公司（下稱奇異公司），嗣奇異公司將其對訴外
    人丙○○、李明修及上訴人之系爭本票債權及其他一切從屬
    債權讓與寰辰資產管理股份有限公司（下稱寰辰公司），有
    寰辰公司提出債權讓與通知書及掛號影本存卷可按 (見本院
    卷第241至243頁)，堪信奇異公司已將系爭本票債權讓與寰
    辰公司，並已對上訴人發生效力，而寰辰公司於96年9月3日
    具狀聲明代奇異公司承當訴訟，業經上訴人表示同意（見本
    院卷第240頁、第367頁背面），故本件訴訟由寰辰公司代奇
    異公司承當訴訟為被上訴人，核無不合，合先敘明。
二、上訴人起訴主張：被上訴人執有以伊為發票人之系爭本票，
    聲請本院裁定准予強制執行。惟伊因糖尿病變自87年起視力
    逐漸退化，無法得知系爭本票內容文義，伊可能係遭訴外人
    即伊的兄長丙○○欺騙，以為僅是至其友處假裝看車並填寫
    問卷而簽名，系爭本票上簽名並非伊親簽，縱系爭本票上簽
    名為伊所為，伊亦否認有為發票人之意思而簽發系爭本票，
    並否認曾向被上訴人借款，或同意擔任他人借款債務之保證
    人，也未曾收受借款，被上訴人既無法證明系爭本票之基礎
    原因關係，應認被上訴人之系爭本票債權不存在等語。原審
    為上訴人敗訴之判決，上訴人不服提起上訴，並聲明：(一)原
    判決廢棄。(二)確認被上訴人所持有之以上訴人為發票人、發
    票日為88 年4月1日、票面金額35萬元、未載到期日之本票
    乙紙之本票債權不存在。
三、被上訴人則抗辯：上訴人於88年4月1日因為訴外人丙○○向
    原債權人奇異公司辦理附條件買賣契約，購買自小客車之貸
    款而簽立擔保債務履行之系爭本票，並由原債權人奇異公司
    之對保人員在上訴人面前當場開票對保，上訴人主張系爭本
    票非伊所簽發，與事實不符。且依上訴人病歷資料，上訴人
    於90年間才發覺自己視力變差，伊於86年至90年12月31日期
    間並受僱訴外人集盛交通企業有限公司等駕駛計程車營業，
    復固定辦理計程車職業登記查驗，顯見上訴人於上開期間之
    身體健康及視力皆正常，上訴人辯稱系爭本票不是伊簽名，
    伊係盲人不知本票文義云云，實不可採。並聲明：上訴駁回
    。
四、查被上訴人前以系爭本票聲請本院核發88年度票字第19754
    號本票裁定准許對上訴人強制執行等情，業據上訴人提出上
    開本票裁定為證（見原審院卷第5頁），並經本院調閱前揭
    本票裁定卷宗查核屬實，足信為真實。上訴人主張伊並未在
    系爭本票上簽名，亦無簽發本票或擔任保證人或向被上訴人
    借款之意思，被上訴人對伊之本票債權不存在云云，為被上
    訴人所否認，並以前揭情詞置辯，是本件之爭點為：系爭本
    票是否為上訴人所簽發？上訴人是否有簽發系爭本票之意思
    而應對被上訴人負發票人責任？茲述析如后。
五、得心證之理由：
  (一)按當事人主張有利於己之事實者，就其事實有舉證之責，民
    事訴訟法第277條前段定有明文。又本票本身是否真實，即
    是否為發票人所作成，應由執票人負證明之責，亦有最高法
    院50年台上字第1659號判例意旨可參。故發票人對執票人提
    起確認本票係偽造或不存在之訴者，應由執票人就本票真正
    之事實，先負舉證責任。本件上訴人主張伊並未簽發系爭本
    票，請求確認被上訴人對上訴人之系爭本票票據權利不存在
    ，依前揭說明，自應由持票人即被上訴人先就上訴人曾簽發
    系爭本票之事實負舉證之責。經查，被上訴人抗辯上訴人於
    88年4月1日因為訴外人丙○○向原債權人奇異公司辦理購車
    貸款而簽發系爭本票，業據其提出系爭本票為證（見原審卷
    第22頁），並經證人即當時奇異公司員工石雲明結證稱：系
    爭本票由渠對保，流程係由汽車公司業務員提供資料，渠再
    核對資料，上訴人在渠面前簽名於系爭本票，渠也有核對上
    訴人身分證上照片是否與本人相同，並親自簽名於本票上等
    語（見原審卷第43、44頁），參以系爭本票發票人欄「甲○
    ○」上蓋用之指印，與上訴人在原審審理中按捺之指印相符
    ，有法務部調查局95年7月18日調科貳字第09500321080號鑑
    定通知書存原審卷可稽（見原審卷第37至39頁），上訴人並
    自承訴外人丙○○曾找他去見一個賣車的朋友，該業務員曾
    要求伊在紙上簽名，說是填個問卷簽名比較好交代，過幾天
    丙○○就牽車回家，伊不記得何時蓋指印的等語（見本院卷
    第43頁及背面），及觀之系爭本票發票人欄「甲○○」之簽
    名（見原審卷第22頁）與上訴人在原審審理中當庭之簽名（
    見原審卷第18頁）及本院依上訴人聲請向臺大醫院調得上訴
    人之病歷簽名（見本院卷第105頁背面），其運筆之筆勢、
    用筆運轉方式及字體結構等均相符合，尤其「簡」字竹字頭
    、「志」字下半部「心」字與下方「成」字相連結及「成」
    字左側筆劃等處尤相一致，加之系爭本票上簽名筆劃流暢，
    且該「甲○○」簽名與系爭本票上其餘發票人「丙○○」、
    、「李明修」及對保人「石雲明」之4組簽名，由書寫結構
    、佈局、力道及運筆方式等綜合觀之，均顯非同一人所為，
    可足排除系爭本票係由證人石雲明、丙○○偽造之可能，堪
    認系爭本票上簽名應為上訴人所為而非他人偽造。
  (二)上訴人雖復以伊視力不佳無法得知系爭本票內容文義，否認
    伊有簽發系爭本票而擔任丙○○借款之保證人或借款人之意
    思，惟查，證人丙○○證稱上訴人在88、年89年間是在開計
    程車，89、90年間還看的到，直到92年間才完全看不到等語
    （見本院卷第76頁），而經本院依職權查詢上訴人計程車職
    業登記資料，上訴人自86年11月7日至88年7月1日期間受僱
    訴外人集盛交通企業有限公司，於88年7月1日至90年12月31
    日期間則受僱訴外人東安交通企業有限公司，迄91年1月2日
    始因逾期6個月未辦理職業登記證年度查驗，遭台北縣政府
    警察局廢止其職業登記等情，有台北縣政府警察局96年3月2
    日北縣警交字第0960023418號函在卷可參（見本院卷第203
    頁），核與證人丙○○上開證述情節相符；又上訴人於85年
    8月14日考取職業小型車駕照後，曾於89年5月29日至交通部
    公路總局台北區監理所辦理職業駕照審驗，而依職業駕照審
    驗流程，駕駛人應檢具國民身分證正本或正反面影本、原領
    之駕駛執照，及3個月內有效，由公立醫院、衛生機關或監
    理機關指定之醫院、診所、團體所為之合格體檢表1份，至
    各公路監理機關駕照異動窗口辦理，該體格檢查項目，如係
    20歲以上60歲以下之職業駕駛人，應檢驗其身高、體重、視
    力、雙眼視力、辨色力、四肢是否健全、聽力、活動能力、
    有無惡疾等項，亦有交通部公路總局台北區監理所96年11月
    2日北監駕字第0960042765號函、96年11月22日北監駕字第0
    960044747號函在卷可按（見本院卷第268頁、第306、307頁
    ），上訴人既於89年間經審驗合格得以換發職業駕駛執照，
    堪信上訴人於簽發系爭本票時視力應無退化之情。參以上訴
    人於90年8月22日至臺大醫院為身心障礙鑑定，該身心障礙
    鑑定表就視覺類身心障礙區分為極重度、重度、中度、輕度
    及未達列等標準5個等級，其時上訴人雙眼雖已因糖尿病發
    生視網膜病變，但僅符合視覺類中度障礙之身心障礙等級，
    其中所謂視覺中度障礙依該鑑定表定義，即兩眼視力優眼在
    0.1（不含）以下，或優眼自動視野計中心24度程式檢查，
    平均缺損大於40DB（不含），或單眼全盲而另眼視力0.2（
    不含）者，有該鑑定表附卷可按（見本院卷第221頁、第222
    頁），依上訴人簽發系爭本票係在88年4月1日，更早於上開
    鑑定時間，佐之系爭本票尺寸約B5大小，共僅記載8行文字
    （不含發票人簽名、地址欄及日期），字跡大小約0.4公分
    乘以0.4公分，其中本票金額欄字跡為2倍大，頁首並以粗體
    及3倍大字體載明「本票」2字，縱上訴人於簽發系爭本票時
    確有視力不佳情形，衡情亦不致達完全無法辨識系爭本票內
    容、文義之程度，詎仍於系爭本票之發票人欄簽名並蓋用指
    印，自有簽發系爭本票而為訴外人丙○○向奇異公司借款債
    務同負連帶清償責任之意思。證人丙○○雖證稱伊並未找上
    訴人擔任其向奇異公司買車之保證人云云，惟證人丙○○復
    自承奇異公司業務員應不認識上訴人（見本院卷第75頁背面
    ），果係如此，奇異公司業務員何以知曉在系爭本票上簽上
    訴人名字，奇異公司之業務員又如何取得上訴人之指印？故
    證人丙○○證稱上訴人未同意擔任伊向奇異公司借款之保證
    人云云，殊無可取。從而，被上訴人辯稱系爭本票係上訴人
    所簽發等語，應堪採信。上訴人否認系爭本票為伊所簽發及
    伊有簽發系爭本票之意思云云，即無可取。
  (三)按在票據上簽名者，依票上所載文義負責；本票發票人所負
    責任，與匯票承兌人同；而付款人於承兌後，應負付款之責
    ；匯票到期不獲付款時，執票人於行使或保全匯票上權利之
    行為後，對於背書人、發票人及匯票上其他債務人得行使追
    索權。票據法第5條第1項、第121條、第52條第1項、第85條
    第1項分別定有明文。本件上訴人既為系爭本票發票人之一
    ，自應就系爭本票債務負付款之責，上訴人又未提出其他證
    據證明伊已清償系爭票款，或系爭本票債務有何消滅事由，
    則其提起本件訴訟，確認被上訴人所持有系爭本票債權不存
    在云云，即屬無據。
六、綜上所述，本件上訴人主張系爭本票非伊所簽發、伊亦無簽
    發本票或負擔系爭本票債務之意云云，尚非可採。從而，上
    訴人請求確認被上訴人持有之系爭本票債權對伊不存在，為
    無理由，不應准許。原審為上訴人敗訴之判決，並無不合。
    上訴意旨指摘原判決不當，求予廢棄改判，為無理由，應予
    駁回。
七、本件為判決基礎之事證已臻明確，兩造所為之其他主張及陳
    述，經審酌後，認均與本件之結論無礙，不再一一論述。
八、據上論結，本件上訴為無理由，依民事訴訟法第436 條之1
    第3項、第449條第1項、第78條，判決如主文。
中    華    民    國    97    年    8     月    20    日
                 民事第三庭   審判長法  官  張靜女
                                    法  官  賴錦華
                                    法  官  管靜怡
以上正本係照原本作成。
本判決不得上訴。
中    華    民    國    97    年    8     月    20    日
                                    書記官  張婕妤


司法院資訊處製作；財團法人民間司法改革基金會備份。
